臺灣高等法院刑事判決
上　訴　人　臺灣臺北地方法院檢察署檢察官
被　　　告　乙○○
選任辯護人　歐宇倫律師
　　　　　　張慶宗律師
上列上訴人，因被告違反證券交易法案件，不服臺灣臺北地方法
院95年訴緝字第108號，中華民國96年4月11日第一審判決（起訴
案號：臺灣臺北地方法院檢察署91年度偵字第24471 號），提起
上訴，本院判決如下：
    主  文
上訴駁回。
    理  由
一、公訴意旨略以：被告乙○○為使擎碧公司取得國賓陶瓷工業
    股份有限公司（下稱國賓瓷公司）經營權，於民國（下同）
    86年7 月23日，與任擎碧建設公司（下稱擎碧公司）監察人
    之黃丙梓（另案經台北地方法院於90年7 月19日以88年度訴
    字第816 號判決無罪確定）簽訂協議，共同基於意圖抬高或
    壓低集中交易市場某種有價證券之交易價格，將乙○○持有
    之兩萬五千張國賓瓷股票延至86年9 月30日後始出售，並由
    黃丙梓負責維持及護盤國賓瓷每股之股價不得低於新臺幣（
    下同）31點5元，雙方並以86年9月30日為基準日，當日收盤
    價在35元以下部分悉歸乙方（即被告與甲○）之利潤，在35
    元以上部分則由雙方平分。因認被告涉嫌違反證券交易法第
    155條第1項第4款及第7 款（起訴時為第6款，該款後經修法
    調整項次至同項第7款）等語。
二、按，犯罪事實應依證據認定之，無證據不得認定犯罪事實，
    刑事訴訟法第154條第2項定有明文。次按，事實之認定，應
    憑證據，如未能發現確實之證據，或證據不足以證明，自不
    能以推測或擬制之方法，以為裁判基礎；再按，犯罪事實所
    憑之證據，無論係直接證據或間接證據，其為訴訟上之證明
    ，須於一般人均不致有所懷疑而得確信為真實之程度，始得
    據為有罪之認定，倘其證明尚未達此程度而尚有合理之懷疑
    存在時，本諸無罪推定原則，自應為被告無罪諭知；又被告
    否認犯罪事實所持辯解縱使不能成立，除非有確實證據足以
    證明對於被告犯罪已無合理之懷疑外，不能遽為有罪之認定
    ；刑事訴訟法規定被告有緘默權，被告基於不自證己罪原則
    ，既無供述之義務，亦不負自證清白之責任，不能因被告未
    能提出證據資料證明其無罪，或對於被訴犯罪事實不置可否
    ，即認定其有罪（參照最高法院92年度台上字第2570號判決
    ）。從而，認定被告有罪證據，定需達到使事實審審判法官
    有「確信」之心證時（即英美法上Ｂeyond  a  reasonable
    doubt） ，方得為被告有罪之判斷，若依負追訴犯罪職責之
    檢察官所提出之證據，尚無法使事實審法官有此程度之心證
    時，因法院僅有調查而無蒐集證據之義務（最高法院91年度
    台上字第5846號判決意旨參照），且檢察官於訴訟上應負提
    出證據及說服之實質舉證責任，倘現存卷內證據尚未達有罪
    程度之確信時，自應為有利於被告認定（最高法院92年台上
    字第128號判例意旨參照）。
三、本件公訴人認被告涉嫌違反本件犯行，無非係以被告之供述
    、證人張麗卿及甲○之證詞、國賓瓷公司在股市觀測站發布
    之重大訊息、86年4月23日至8月30日國賓瓷公司股票、同類
    股票暨集中交易市場價量變化比較表、被告與黃丙梓所簽立
    之協議書、被告所簽收之支票、彰化銀行01910之7帳號支票
    存款明細分類帳及國賓瓷公司86年7 月31日股東臨時會議事
    錄等，資為論據。訊據被告乙○○，堅決否認有公訴人所指
    違反證券交易法之犯行，並先後辯稱：當初簽訂協議書並無
    違反證券交易法之犯意，一開始買入國賓瓷公司股票也是為
    了要取得經營權，後來係因為股價暴跌，無法再介入經營，
    為取回股本原來成本而簽立協議書，並未抬高或壓低集中交
    易市場某種股票交易價格等語。經查：
(一)被告曾於86年7 月23日，與甲○共同與時任擎碧公司監察人
    之黃丙梓簽訂協議，約定被告需將其與甲○所持有兩萬張（
    原審及起訴書均誤為二萬五千張）之國賓瓷股票延至86年9
    月30日後始出售，雙方並以86年9 月30日為基準日，當日收
    盤價在35元以下部分，悉歸被告及甲○之利潤，在35元以上
    部分則由雙方平分一情，除據被告供承在卷外（原審96年2
    月16日準備程序筆錄），並有被告、甲○與黃丙梓所共同簽
    立協議書一份附卷可稽（臺灣新竹地方法院檢察署87年度他
    字第63號卷64頁），此情事即足認定。從而，本件所應審酌
    者，乃被告是否有證券交易法第155條第1項第4 款之「意圖
    抬高或壓低集中市場某種有價證券之交易價格，自行或以他
    人名義，對該有價證券，連續以高價買入或以低價賣出」之
    行為，以及被告與黃丙梓所簽立協議書，是否屬於證券交易
    法第155條第1項第7 款之「直接或間接從事其他影響集中交
    易市場有價證券交易價格之操縱行為」。本院分述之：
1.就證券交易法第155條第1項第4款部分：
  (1)本件檢察官雖認被告有證券交易法第155條第1項第4 款之「
    意圖抬高或壓低集中市場某種有價證券之交易價格，自行或
    以他人名義，對該有價證券，連續以高價買入或以低價賣出
    」之行為，惟於起訴書犯罪事實欄中，並未提及被告究竟係
    於何時何地，對國賓瓷公司股票，連續以高價買入或以低價
    賣出之行為，是被告此部分之犯罪時地、方法等既均不明，
    即難為不利於被告之認定。又檢察官於起訴書中既載明被告
    之目的係「為使擎碧公司取得經營權」，亦足徵被告之目的
    並非該款之「意圖抬高或壓低集中市場某種有價證券之交易
    價格」，而以該款係目的犯觀之，行為人必須要有該等不法
    意圖始能成立犯罪，既無證據證明被告有該等不法意圖，即
    難認定被告有何違反該款之事由。
  (2)又檢察官雖認被告有與黃丙梓簽立協議書，要求被告將所持
    有二萬五千張（應係二萬張，始正確）國賓瓷公司股票延至
    86年9 月30日始得出售。然被告與黃丙梓既然係約定需於86
    年9 月30日始得出售持有之國賓瓷公司股票，則當然亦無「
    連續以高價買入或以低價賣出」之行為；而檢察官雖於犯罪
    事實欄中稱被告與黃丙梓係共同正犯，然其究竟與黃丙梓間
    ，有何犯意聯絡及行為分擔行為，並未據檢察官具體指明，
    況共同被告黃丙梓所涉違反證券交易法之案件，亦經原審於
    90年7月19日以88年訴字第816號判決無罪確定，此有該判決
    一份在卷可稽，並經原審調閱該卷核閱內容無誤，是亦難認
    被告與黃丙梓間有何共犯證券交易法之行為。綜上所述，依
    卷內證據所示，並無從認定被告有何違反證券交易法第 155
    條第1項第4款之行為。
2.就證券交易法第155條第1項第7款部分：
  (1)按，於自由經濟體制下之證券交易市場上，任何人既均可在
    集中市場自由買賣股票，而影響股票價格之因素復完全取決
    於市場法則，尚非一、二人之力所能片面操控，且證券法令
    除每日有法定漲、跌停板限制及部分特殊規定外，並未規定
    每人每日在各股所能買賣數量及價格，在自由經濟體制下，
    經由集中交易市場決定之交易價格，原則上即應推定為合法
    ，除非有相當證據證明其中有違背法令或不法之行為，否則
    ，自難以推測之方式認定某特定投資人之投資行為係屬違法
    ，此亦為證券交易法第一條以發展國民經濟及保障投資規定
    緣由。從而，在判斷行為人之行為是否違反違反證券交易法
    第155條第1項第7 款之「直接或間接從事其他影響集中交易
    市場有價證券交易價格之操縱行為」之際，除應審酌行為人
    主觀上有無違反證券交易法之犯意外，更應審酌行為人行為
    ，是否已經有害於證券交易市場上發展國民經濟及保障投資
    之情形，否則將妨害證券交易市場正常交易行為。
  (2)被告與黃丙梓簽訂協議書目的，主要是為了幫助黃丙梓取得
    國賓瓷公司經營權，並非炒作國賓公司股票一情，業據被告
    自承在卷（原審96年3 月28日審判筆錄），參諸被告、甲○
    及黃丙梓當日所簽立之協議書中，已有明白載明被告及甲○
    所持國賓瓷公司股票二萬張，必須延遲至86年9 月30日始可
    出售，以及甲○及黃丙梓所簽定之協議書中，同載明甲○必
    須負責黃丙梓取得國賓瓷公司11席董事及2 席監察人等，此
    有協議書二份在卷可稽（他字63號卷63、64頁），足認被告
    所述與黃丙梓簽訂協議書之目的，主要是為了幫助黃丙梓取
    得國賓瓷公司經營權，並非炒作國賓瓷公司股票等語，堪予
    採信，是被告既無違反證券交易法主觀犯意，即難認為被告
    之行為違反該款之規定。又檢察官於起訴書中所載明被告與
    黃丙梓尚有協議需由黃丙梓負責維持及護盤國賓瓷每股股價
    不得低於新臺幣31點5元等語，惟於86年7月30日簽立，要求
    黃丙梓需維持國賓瓷公司之股價並進行護盤者，係甲○與黃
    丙梓另外簽立之約定書，並非被告、甲○與黃丙梓於7 月23
    日三方所簽立協議書之內容，此有甲○與黃丙梓所簽立約定
    書一紙在卷可參（他字63號卷65頁），是檢察官顯將甲○另
    外於7 月30日與黃丙梓簽立要求黃丙梓需維持國賓公司股價
    並進行護盤之約定書，誤為被告、甲○與黃丙梓三方於7 月
    23日所簽立之協議書，故當不得以非被告與黃丙梓所簽立之
    協議書，而為不利於被告之認定。
  (3)又行為人行為，是否會構成證券交易法第155條第1項第7 款
    「直接或間接從事其他影響集中交易市場有價證券交易價格
    之操縱行為」之情形，應就個案予以認定，並審酌行為人之
    行為是否確有達到該款情事之可能性。本件由卷內證據及檢
    察官起訴書所載所示，被告於本案中唯一所為者係與甲○、
    黃丙梓簽立前述之協議書，約定被告需於86年9 月30日始得
    出售手中所持國賓瓷公司股票。然如前所述，在自由經濟體
    制下之證券交易市場上，任何人均可在集中市場自由買賣股
    票，是關於本款是否適宜以如同本案情形之不作為方式實現
    其構成要件，實有疑義。況且，股票持有人不出售手中持股
    ，或許其背後有其他考量，但除非其行為該當於其他財產犯
    罪之構成要件，否則，倘在無其他有影響證券市場之情況下
    ，若認為行為人不出售手中持股，會構成該款之情事，將無
    異強求所有參與證券交易市場之人士，必須要在特定時間以
    特定價格賣出所持有之股票（例如：某檔股票已經連續漲停
    或跌停多日，可否因為持續持有該檔股票之股票持有人未於
    該段漲停或跌停期間出售股票，即認為該股票持有人未出售
    股票之行為屬於影響集中市場有價證券交易價格之操縱行為
    ？），如此，不僅與自由經濟體制之市場機制有違，亦與證
    券交易法發展國民經濟及保障投資此立法目的相悖。是在本
    案之情形下，並不能認為被告之行為在客觀上符合該款之操
    縱行為。綜上，依卷內證據所示，本件被告不僅欠缺違反證
    券交易法第155條第1項第7 款之主觀犯意，其所為亦不符合
    該款操縱行為，在現有證據上，既不足證明被告有該行為或
    犯意，即應為被告有利之認定。
(二)綜上所述，依上開說明（最高法院92年台上字第128 號判例
    意旨），檢察官應負提出證據及說服之實質舉證責任，倘現
    存卷內證據尚未達有罪程度之確信時，自應為有利於被告之
    認定。本件由卷內所存之證據，由上開論述可知，均不足為
    被告有違反證券交易法第155條第1項第4款及第7款認定，就
    此部分，即應就被告為有利之認定。再者，當事人、代理人
    、辯護人或輔佐人聲請調查之證據，法院認為不必要者，得
    予駁回之，刑事訴訟法第163條之2第1 項，定有明文；而待
    證事實已臻明瞭無再調查之必要者，依該條第2項第3款規定
    ，即屬不必要調查證據之適例。本件檢察官雖請求再行傳喚
    證人甲○，惟由上說明，可知就起訴事實部分，依卷內資料
    所示，待證事實已臻明瞭，是該部分即無再行調查之必要。
    從而，原審為被告無罪諭知，核無不合。
四、檢察官上訴意旨略稱：(一)依起訴書所憑被告、甲○與黃丙
    梓於86年7 月23日所簽協議書，明確約定被告、甲○持有之
    國賓瓷之二萬張股票，必須延遲至86年9 月30日始得出售，
    顯然為閉鎖期間之約定，倘雙方為入主國賓瓷公司而為約定
    ，僅須約定行使股東權支持之意即可，何須大費周章約定股
    票閉鎖期間之限制? (二)甲○更與黃丙梓於同月30日簽立要
    求甲○必須維持國賓瓷之股價，不得低於31.5元內容約定書
    ，顯見協議書及約定書之關連，及共同目的係藉由閉鎖期間
    及護盤約定，進而達成影響國賓瓷在集中市場之交易價格，
    主觀上難謂並無證券交易法第155條第1項第7 款之犯意，而
    客觀上以被告、甲○持有為數甚多之股數而言，對於影響國
    賓瓷股價並非難事，亦與該罪之客觀構成要件合致，原審以
    上開約定僅為入主國賓瓷，實有誤會。(三)雖被告並未參與
    約定書之簽訂，係由甲○與黃丙梓單獨簽訂，是甲○是否業
    經被告授權，抑或事前與被告同謀，均不得可知，犯罪事實
    尚缺明確，實有傳喚甲○到庭明之必要，原審並未傳拘甲○
    ，亦有調查證據未予調查之違法云云。
五、惟查：
(一)依原審另案黃丙梓、黃銘坤88年訴字第816 號無罪確定判決
    之認定（參見原審92年訴字第917 號卷133至138頁），證人
    甲○於偵審中之證述，被告乙○○、甲○所持有國賓瓷股票
    近二萬張，均係在86年6 月、7月間，7月23日簽訂協議書前
    購入，至同年9 月30日止，並未被查核出所持有股票有明顯
    悖離情形等情以觀，被告辯稱：其係要使擎碧公司入主國賓
    瓷經營而買入股票，嗣因股價大跌，為彌平損失而簽訂協議
    書、約定書等文件云云，尚堪採信。又依當時公司法第 172
    條第2 項臨時股東會召集，應於十五日前公告之規定，本件
    國賓瓷公司於86年7 月31日召集臨時股東會，其閉鎖期間應
    僅二十日左右，對照被告買入股票係同年7 月23日前，而於
    同年9 月30日前均未出脫股票等舉止，則檢察官上訴書指稱
    「依86年7 月23日所簽協議書，明確約定被告、甲○持有之
    國賓瓷之二萬張股票，必須延遲至86年9 月30日始得出售，
    顯然為閉鎖期間之約定，倘雙方為入主國賓瓷公司而為約定
    ，僅須約定行使股東權支持之意即可，何須大費周章約定股
    票閉鎖期間之限制? 」，尚嫌無據，難以採取。
(二)檢察官於本院雖聲請傳喚詰問證人甲○，經本院提訊後，依
    伊到庭所證述情節（參見本院卷67至68頁），對照伊先前於
    偵查中證述及黃丙梓、黃銘坤偵查中證述（參見87年偵字第
    20738 號偵查影印卷），僅足證明系爭二張協議書、一張約
    定書之簽立過程，難以逕認係「閉鎖期間之約定」，檢察官
    上訴書指摘原審未傳喚證人甲○到庭，有應調查證據而未調
    查違誤云云，自難採取。況且，擎碧公司如何要入主國賓瓷
    公司，其方式是否僅限檢察官上訴書主張之「僅須約定行使
    股東權支持之意即可」，亦非無疑，換言之，商場訊息瞬息
    萬變，經營手法各有不同，如何取得經營權，只要不違反相
    關法令規定，並無不可，更無必須採取某一方式，是檢察官
    上訴書以此指摘原審不當，亦非可採。
(三)再依監視報告所載，國賓瓷上市股份數為78728仟股，86年7
    月31日股東臨時會議事錄所載，發行股份總數為98728 仟股
    （參見他字第63號卷45、89頁），證人甲○到庭所證，被告
    與證人所持國賓瓷股票，約近總數二成，與實際經營人應有
    一定占股比例，尚無不合。又擎碧公司亦順利取得9 席董事
    及2 席監察人，可見被告辯稱：協議書係為入主國賓瓷公司
    經營云云，尚非無據。再者，依卷內並無被告等人有影響或
    炒作之事證可憑，則上訴書主張「客觀上以被告、甲○持有
    為數甚多之股數而言，對於影響國賓瓷股價並非難事，亦與
    該罪之客觀構成要件合致」，顯屬臆測，難以憑採。從而，
    原審為被告無罪諭知，核無不合，上訴書所主張之上開事由
    ，難以推翻原判決基礎，難認上訴為有理由，應予駁回。
六、本件起訴部分既經法院判決無罪，則臺灣臺北地方法院檢察
    署檢察官移送併辦部分（即該署96年偵字第8395號，86年度
    偵字第265號卷、91年度偵字第24470號卷），與本案間即無
    裁判上一罪關係可言，自應退回該署檢察官另行處理，併此
    敘明。
據上論斷，應依刑事訴訟法第368條，判決如主文。
本案經檢察官羅榮乾到庭執行職務
中　　華　　民　　國　　96　　年　　7 　　月　　11　　日
　　　　　　　　　刑事第十四庭審判長法　官  陳志洋
　　　　　　　　　　　　　　　　    法　官  沈宜生
　　　　　　　 　 　　　　　　　　　法　官  蔡聰明
以上正本證明與原本無異。
被告不得上訴。
檢察官如不服本判決，應於收受送達後十日內向本院提出上訴書
狀，其未敘述上訴之理由者並得於提起上訴後十日內向本院補提
理由書。
                                    書記官  陳建邦
中　　華　　民　　國　　96　　年　　7 　　月　　18　　日
